臺灣高等法院民事判決
109年度家上字第219號
上  訴  人  阮○琴  
訴訟代理人  吳木己  
被  上訴人  胡○亮  

上列當事人間請求確認婚姻關係存在等事件，上訴人對於中華民
國109年6月30日臺灣新北地方法院108年度婚字第624號第一審判
決提起上訴，本院於109年9月30日言詞辯論終結，判決如下：
    主      文
上訴駁回。
第二審訴訟費用由上訴人負擔。
    事實及理由
一、被上訴人未於言詞辯論期日到場，核無民事訴訟法第386條 
　　所列各款情形，爰依上訴人之聲請，由其一造辯論而為判決
　  ，合先敘明。
二、本件上訴人主張：伊(原為越南國人，已於民國94年8月22日
　　取得中華民國籍)於105年4月4日與越南國籍之被上訴人在越
　　南國芹苴市烏門郡人民委員會登記結婚，雙方育有一女胡○
　　○(000年0月00日生)，胡○○與被上訴人在越南進行DNA檢 
　  驗確認為父女。嗣兩造於105年11月30日向我國駐胡志明市
　　辦事處送件申請結婚證書及入境簽證，均遭駁回，且不同意
    給予再面談。惟兩造間確有婚姻關係存在，且兩造之女胡○○
    已屆就學之齡，身分證父親欄卻未能登記，為維護胡○○之權
    益，爰提起本件訴訟，求為判決確認伊與被上訴人間之婚姻
    關係存在。
三、被上訴人未於言詞辯論期日到場，在原審以書面陳述略以：
    伊與上訴人於105年4月4日在越南獲簽發結婚證書，但因我
    國駐胡志明市辦事處不受理伊之結婚證書驗證申請，並駁回
    簽證申請，造成伊女不能登記為伊姓，亦造成伊在臺灣戶籍
    上無法登記為上訴人之夫等語。
四、按確認法律關係之訴，非原告有即受確認判決之法律上利益
    者，不得提起之，民事訴訟法第247條第1項前段定有明文。
    所謂即受確認判決之法律上利益，係指法律關係存否不明確
    ，原告主觀上認其在法律上之地位有不安之狀態存在，且此
    種不安之狀態，能以確認判決將之除去者而言，若縱經法院
    判決確認，亦不能除去其不安之狀態者，即難認有受確認判
    決之法律上利益。若被告對原告主張之法律關係，自始無爭
    執，尚不能謂原告有即受確認判決之法律上利益。本件上訴
    人主張其與被上訴人於105年4月4日在越南結婚，兩造間有
    婚姻關係存在一節，業據提出結婚證書為證（見原審婚字卷
    第37-39頁)，而該婚姻關係既為被上訴人所不爭執，則依上
    開說明，上訴人以被上訴人為被告，提起確認婚姻關係存在
    之訴，不能謂有即受確認判決之法律上利益。
五、雖上訴人主張：伊向我國駐胡志明市辦事處送件申請結婚證
    書及入境簽證而遭駁回，且拒絕給予再面談，致伊在我國戶
    籍登記之配偶欄空白，且與被上訴人所生之女在我國戶籍無
    法登記為胡姓，故有提起本件確認之訴之必要云云。惟查：
(一)「戶政事務所辦理結婚登記作業規定（下稱結婚登記作業規
     定）」第5條第2款第4目規定，國人與外交部公告之特定國
    家人士（例如：泰國、印尼、越南、菲律賓等)結婚，須先
    於外籍配偶之原屬國完成結婚登記後，備齊結婚證明文件向
    駐外館處申請面談，再持憑經駐外館處驗證之結婚證明文件
    ，向國內戶政機關辦理結婚登記（見本院卷第87-89頁）。
    又依「外交部及駐外館處辦理外國人與我國國民結婚申請來
    臺面談作業要點（下稱面談作業要點）」第12點規定：「外
    交部或駐外館處經面談雙方當事人後，有下列情形之一者，
    應不予通過：㈠任一方承認係通謀虛偽結婚。㈡雙方對於結婚
    重要事實陳述不一或作虛偽不實陳述。㈢任一方之文件經查
    為冒用或偽變造。㈣有其他事實足以認為係虛偽結婚。」(見
    本院卷第95頁)。兩造前於105年11月30日於我國駐胡志明市
    辦事處接受面談時，雙方陳述內容多處不一，尤其在越共同
    生活經歷等重要事實陳述不同，經駐胡志明市辦事處決定不
    予通過面談等情，有外交部領事事務局109年2月4日領二字
    第1095102804號函可按(見原審卷第123-147頁)，則依上開
    結婚登記作業規定，我國戶政機關固無從受理兩造申請辦理
    結婚登記。稽諸面談作業要點之訂定，目的在於防範外國人
    假藉依親名義來臺從事與原申請簽證目的不符之活動(面談
    作業要點第1條規定參照)，則國人與越南人結婚即應依前揭
    規定，並以駐外館處之面談及驗證作為在我國辦理結婚登記
    之要件，藉以防杜具備結婚形式之假結婚者辦理與事實不符
    之結婚登記，進而依親來臺。而於假結婚之情形，倘允許對
    於婚姻關係存在均不爭執之雙方當事人，以法院確認判決取
    代駐外館處之面談及驗證，則前述規定所欲防範之目的將無
    法達成，結婚登記作業規定當係基此原因，故未將取得法院
    確認判決之情形除外。準此，當事人向駐外館處申請結婚證
    明文件驗證如遭駁回，致未能向我國戶政機關辦理結婚登記
    之不利益，即無從由一造對不爭執之他造起訴，經法院判決
    確認婚姻關係存在而加以除去。從而，本件上訴人對於不爭
    執之被上訴人訴請確認婚姻關係存在，自難認有即受確認判
    決之法律上利益。
(二)至兩造向駐胡志明市辦事處申請面談、驗證結婚證明文件遭
    駐胡志明市辦事處否准，兩造如有不服，應依外交部及駐外
    館處文件證明條例第23條規定，循異議、提起訴願及行政訴
    訟程序謀求救濟。至上訴人主張其與被上訴人結婚1年以上
    ，雙方育有親生子女胡○○，依面談作業要點第7點第1款規定
    ，得免予面談一節，係屬駐外館處之權責，應於向駐外館處
    申請驗證結婚文件時一併主張，而與本件確認之訴無涉，附
    此敘明。
六、綜上所述，本件上訴人以不爭執之被上訴人為被告，請求判
    決確認兩造間婚姻關係存在，欠缺即受確認判決之法律上利
    益，自屬不應准許。從而原審所為上訴人敗訴之判決，並無
    不合。上訴論旨指摘原判決不當，求予廢棄改判，為無理由
    ，應駁回其上訴。
七、本件事證已臻明確，兩造其餘之攻擊或防禦方法及所用之證
    據，經本院斟酌後，認為均不足以影響本判決之結果，爰不
    逐一論列，附此敘明。
八、據上論結，本件上訴為無理由，判決如主文。 
中　　華　　民　　國　　109 　年　　10　　月　　14　　日
                    家事法庭
                        審判長法  官  賴劍毅
                              法  官  陳君鳳
                              法  官  楊雅清
正本係照原本作成。
如不服本判決，應於收受送達後20日內向本院提出上訴書狀，其
未表明上訴理由者，應於提出上訴後20日內向本院補提理由書狀
（均須按他造當事人之人數附繕本）上訴時應提出委任律師或具
有律師資格之人之委任狀；委任有律師資格者，另應附具律師資
格證書及釋明委任人與受任人有民事訴訟法第466 條之1第1項但
書或第2項（詳附註）所定關係之釋明文書影本。如委任律師提
起上訴者，應一併繳納上訴審裁判費。
中　　華　　民　　國　　109 　年　　10　　月　　15　　日
　　　　　　　　　    　　　　書記官  陳惠娟
附註：
民事訴訟法第466條之1（第1項、第2項）：
對於第二審判決上訴，上訴人應委任律師為訴訟代理人。但上訴
人或其法定代理人具有律師資格者，不在此限。
上訴人之配偶、三親等內之血親、二親等內之姻親，或上訴人為
法人、中央或地方機關時，其所屬專任人員具有律師資格並經法
院認為適當者，亦得為第三審訴訟代理人。